【裁判字號】    89,訴,54
【裁判日期】    890211
【裁判案由】    租佃爭議
【裁判全文】
臺灣嘉義地方法院民事判決  八十九年度訴字第五十四號
    原      告  嘉南農田水利會
    法定代理人  乙○○
    訴訟代理人  丙○○
    被      告  甲○○
    訴訟代理人  林崑地律師
右當事人間租佃爭議事件，本院判決如左：
    主      文
原告之訴駁回。
訴訟費用由原告負擔。
    事      實
甲、原告方面：
    一、聲明：確認兩造間就原告所有嘉義縣水上鄉○○○○段圳西小段五二二號土
        地之租佃關係不存在。
    二、陳述：原告前曾與被告之被繼承人呂朝俊，就原告所有之嘉義縣水上鄉○○
        ○○段圳西小段五二二號土地（以下簡稱系爭土地），訂立有三七五租約，
        嗣呂朝俊過世後，由被告繼承上開租佃關係，而於民國（下同）八十四年二
        月六日與原告辦妥三七五租約變更手續，詎被告竟不自任耕作而將系爭耕地
        轉與訴外人呂金益耕作，縱或不然，被告亦係未盡善良管理人之注意義務，
        而將系爭耕地任由訴外人呂金益耕作，違反耕地三七五減租條例第十六條第
        一項之規定，原告係因被告曾向法院提出系爭耕地遭呂金益佔耕，請求原告
        將出租耕地收回交由被告耕作之訴，始知被告不自任耕作之事，則依同條第
        二項之規定，兩造間所訂上開租約自屬無效，然被告就此仍有爭執，爰訴請
        確認兩造間就系爭土地之租佃關係不存在。
    三、證據：提出私有耕地租約變更結果通知書三份、私有耕地租約一份為證。
乙、被告方面：
    一、聲明：如主文所示。
    二、陳述：
      （一）否認被告有不自任耕作，轉租系爭土地予呂金益耕種之情事，被告並無
            違反耕地三七五減租條例第十六條之規定。
      （二）按耕地之承租人應自任耕作，並不得將耕地全部或一部轉租他人，否則
            原訂租約應屬無效，固為耕地三七五減租條例第十六條第一項第二款所
            定明，惟所謂不自任耕作，兼指轉租及將耕地借與他人使用，交換耕作
            在內（參照最高法院五十六年台上字第一五二０號判例、同院六十三年
            台上字第五九九號判例）。耕地三七五減租條例第十六條第一項所謂承
            租人應自任耕作，係指承租人應以承租之土地供自己從事耕作之用而言
            ；如承租人以承租之土地建築房屋居住或供其他非耕作之用者，均不在
            自任耕作之列，應構成同條第二項所定原訂租約無效之原因（參照最高
            法院七十年台上字第四六三七號判例）。本件被告承租之系爭耕地，並
            無轉租他人，亦無將系爭耕地借與他人使用，亦無將系爭耕地與他人交
            換耕作，亦無將承租之系爭耕地建築房屋居住或供其他非耕作之用，自
            無違反耕地三七五減租條例第十六條規定。原告並無證據足以證明被告
            承租之系爭耕地有轉租他人之情事，亦無被告借與他人使用或交換耕作
            之證據，竟空言主張被告承租之系爭耕地，違反耕地三七五減租條例第
            十六條規定云云，顯無可採。
      （三）次查原告所主張伊所有之系爭耕地出租與被告，因被告曾向法院提出租
            約耕地被呂金益佔耕，請求原告將出租之系爭耕地收回交由其耕作之訴
            ，係指鈞院八十七年度訴字第十八號交還土地事件，有一、二審判決書
            可稽，請求調閱該案卷證即可證明系爭土地係遭呂金益霸佔，被告並未
            將系爭土地全部或一部轉租他人，本件被告並無違反耕地三七五減租條
            例第十六條之規定，原告之訴為無理由。
    三、證據：提出本院八十七年度訴字第一八號民事裁定、民事判決各一份、台灣
        高等法院台南分院八十七年度抗字第四一三號民事裁定、八十七年度上字第
        三０八號民事判決各一份等為證。
    理      由
一、本件原告起訴主張：原告前曾與被告之被繼承人呂朝俊，就系爭嘉義縣水上鄉○
    ○○○段圳西小段五二二號土地，訂立有三七五租約，嗣呂朝俊過世後，由被告
    繼承上開租佃關係，而於八十四年二月六日與原告辦妥三七五租約變更手續，詎
    被告竟不自任耕作而將系爭耕地轉與訴外人呂金益耕作，縱或不然，被告亦係未
    盡善良管理人之注意義務，而將系爭耕地任由訴外人呂金益耕作，違反耕地三七
    五減租條例第十六條第一項之規定，則依同條第二項之規定，兩造間所訂上開租
    約自屬無效，爰訴請確認兩造間就系爭土地之租佃關係不存在云云。被告則以：
    系爭土地係遭訴外人呂金益佔耕，被告並未將系爭土地之全部或一部轉租他人、
    借與他人或與他人交換耕作，亦未將系爭土地建築房屋居住或供其他非耕作之用
    ，自未違反耕地三七五減租條例第十六條之規定等語，資為抗辯。
二、查本件有關原告主張渠前曾與被告之被繼承人呂朝俊，就系爭嘉義縣水上鄉○○
    ○○段圳西小段五二二號土地，訂立有三七五租約，嗣呂朝俊過世後，由被告繼
    承上開租佃關係，而於八十四年二月六日與原告辦妥三七五租約變更手續等情，
    業據原告提出私有耕地租約一份、私有耕地租約變更結果通知書三份為證，且為
    被告所不爭，固堪信為真實。惟有關原告主張「被告不自任耕作而將系爭耕地轉
    與訴外人呂金益耕作，或未盡善良管理人之注意義務而任由訴外人呂金益佔耕系
    爭土地，已違反耕地三七五減租條例第十六條第一項之規定」一節，既為被告所
    堅詞否認，則本件所應審究者厥為：被告有無不自任耕作而將系爭耕地轉與訴外
    人呂金益耕作之情事？被告有無未盡善良管理人之注意義務而任由訴外人呂金益
    佔耕系爭土地之情事，因而可認被告已違反耕地三七五減租條例第十六條第一項
    之規定？經查：
  （一）有關原告主張「被告不自任耕作而將系爭耕地轉與訴外人呂金益耕作」一節
        ，為被告所堅詞否認，而原告就此亦未提出任何證據以供本院斟酌，是已難
        遽信原告此部分之空言主張為可採。況由被告所提本院八十七年度訴字第一
        八號民事裁定、民事判決各一份、台灣高等法院台南分院八十七年度抗字第
        四一三號民事裁定、八十七年度上字第三０八號民事判決各一份之裁判內容
        觀之，被告前確曾為系爭土地遭呂金益佔耕之事，代位原告訴請呂金益返還
        其所佔耕之系爭土地，而呂金益前亦曾以系爭土地之三七五租約變更登記有
        誤為由，訴請被告協同辦理更正租約登記在案，更足以證明被告顯無「不自
        任耕作而將系爭耕地轉與訴外人呂金益耕作」之情事，否則，怎會代位原告
        訴請呂金益返還其所佔耕之系爭土地？呂金益又怎有可能訴請被告協同辦理
        更正租約登記？原告空言主張「被告不自任耕作而將系爭耕地轉與訴外人呂
        金益耕作」云云，顯非可採。
  （二）原告雖又主張：縱認被告並未將系爭土地轉與訴外人呂金益耕作，被告亦係
        未盡善良管理人之注意義務，而將系爭耕地任由訴外人呂金益耕作，仍屬違
        反耕地三七五減租條例第十六條第一項之規定云云。惟按耕地三七五減租條
        例於七十二年十二月二十三日公布修正時，於第十七條第一項增列第四款，
        規定：耕地租約在租佃期限未屆滿前，有非因不可抗力繼續一年不為耕作之
        情形者，得終止之，乃對耕地承租人消極不為耕作之行為予以規範，自不在
        同條例第十六條所稱之「不自任耕作」之列，換言之，耕地三七五減租條例
        第十六條所謂承租人「不自任耕作」，應係指承租人有擅自變更用途，未將
        承租土地供耕作使用，或轉租、將承租土地借與他人使用、與他人交換耕作
        等不合耕地租佃目的之積極行為而言，同條例第十七條第一項第四款所稱「
        非因不可抗力繼續一年不為耕作」，則指承租人消極不予耕作，任令荒廢者
        而言，是承租人任由他人使用，不為異議或為其他討回土地行為，並未有積
        極不自任耕作行為者，應依同條例第十七條第一項第四款規定規範，應祇生
        出租人得否終止耕地租約，請求返還耕地之問題，尚難認原訂租約為無效，
        最高法院分別著有八十一年度台上字第三０一一號裁判要旨、八十七年度台
        上字第一三七八號裁判要旨闡述甚詳。微論本件被告並未有「任由呂金益使
        用系爭土地，不為異議或為其他討回土地之行為」，已詳如前述，可見原告
        此部份之主張已失所據，況縱有其事，依上說明，亦僅生原告得否終止耕地
        租約，請求返還耕地之問題而已，尚難認原訂租約為無效。從而，原告據此
        主張被告將系爭耕地任由訴外人呂金益耕作，仍屬違反耕地三七五減租條例
        第十六條第一項之規定云云，仍非可採。
三、綜上所述，本件原告主張被告有違反耕地三七五減租條例第十六條第一項規定之
    情事云云，既無足採，則原告以被告違反上開規定為由，訴請確認兩造間就系爭
    土地之租佃關係不存在云云，自屬無據，其訴應予駁回。
四、據上論結，本件原告之訴為無理由，依民事訴訟法第七十八條，判決如主文。
中      華      民      國    八十九    年      二      月     十一     日
~B臺灣嘉義地方法院民事庭
~B    法  官  王金龍
右為正本係照原本作成
如對本判決上訴須於判決送達後廿日內向本院提出上訴狀
中      華      民      國    八十九    年      二      月     十一     日
~B    書記官  賴琪玲


司法院資訊處製作；財團法人民間司法改革基金會備份。
